【裁判字號】    98,上易,235
【裁判日期】    980422
【裁判案由】    詐欺
【裁判全文】
臺灣高等法院高雄分院刑事判決         98年度上易字第235號
上  訴  人  臺灣高雄地方法院檢察署檢察官
被      告  乙○○
輔 佐 人即
被 告 之兄  丙○○
指定辯護人  本院公設辯護人   于欣潔
上列上訴人因被告詐欺案件，不服臺灣高雄地方法院97年度簡上
字第589 號中華民國98年2 月5 日第一審判決（聲請簡易判決處
刑案號：臺灣高雄地方法院檢察署97年度偵字第6712號），提起
上訴，本院判決如下：
    主  文
上訴駁回。
    理  由
一、聲請簡易判決處刑意旨略以：被告乙○○應可預見一般人收
    購金融帳戶存簿、金融卡等物使用，常與財產犯罪密切相關
    ，且取得他人存摺之目的在於收取贓物及掩飾犯行不易遭人
    追查，竟不顧他人所可能遭害之危險，仍以縱若有人持以犯
    罪亦無違反本意之不確定幫助犯意，於民國（下同）95年至
    96年間某日時，在台北市士林區某咖啡館，將其在臺灣郵政
    股份有限公司高雄西甲郵局（以下簡稱西甲郵局）所申設之
    帳號00000000000000號帳戶存摺、提款卡，交予真實姓名年
    籍不詳綽號「帥哥」之成年男子及所屬之詐欺集團使用。該
    詐欺集團成員取得上開帳戶後，基於共同意圖為自己不法所
    有之犯意聯絡，於97年1 月8 日下午6 時許，以奇摩網路賣
    家人員、郵局人員等名義致電甲○○，佯稱其帳戶設定有誤
    ，致甲○○陷於錯誤，遂依該成員之指示而於97年1 月8 日
    下6 時40分許，匯款新台幣（下同）8,996 元至乙○○上開
    西甲郵局帳戶後，詐欺集團成員隨即將上開款項提領一空，
    嗣甲○○發現受騙後報警，始悉上情。因認被告乙○○涉犯
    刑法第30條第2 項、第339 條第1 項幫助詐欺取財罪嫌。
二、按犯罪事實應依證據認定之，無證據不得認定犯罪事實；不
    能證明被告犯罪者，應諭知無罪之判決，刑事訴訟法第154
    條第2 項、同法第301 條第1 項前段分別定有明文。次按認
    定不利於被告之事實，須依積極證據，苟積極證據不足為不
    利於被告事實之認定時，即應為有利於被告之認定，更不必
    有何有利之證據；又事實之認定，應憑證據，如未能發現相
    當證據，或證據不足以證明，自不能以推測或擬制之方法，
    以為裁判基礎；而刑事訴訟法上所謂認定犯罪事實之積極證
    據，係指適合於被告犯罪事實之認定之積極證據而言，雖不
    以直接證據為限，間接證據亦包括在內；然而無論直接或間
    接證據，其為訴訟上之證明，須達於通常一般之人均不致有
    所懷疑，而得確信其為真實之程度者，始得據為有罪之認定
    ，倘其證明尚未達到此一程度，而有合理之懷疑存在時，致
    使無從形成有罪之確信，根據「罪證有疑，利於被告」之證
    據法則，即不得遽為不利被告之認定（最高法院30年上字第
    816 號、29年上字第3105號、40年台上字第86號及76年台上
    字第4986號判例意旨參照）。
三、公訴人認被告乙○○涉犯幫助詐欺取財嫌，無非以被害人甲
    ○○之指訴、及報案三聯單、郵政自動櫃員機交易明細單、
    通聯調閱查詢單、被告上揭西甲郵局帳戶之開戶基本資料、
    交易資料查詢表等件資為佐證。訊據被告固坦承有將存摺、
    印章、提款卡等物交予一名自稱「帥哥」之人；惟堅決否認
    有何幫助詐欺犯行，辯稱：被告係精神分裂症患者，有各大
    醫院的診斷證明書可證明；被告係遭「帥哥」所騙，因「帥
    哥」說要拿每月的3000元補助投資，如果有分紅，3000元就
    不還被告，如果沒分紅，3000元就還被告，被告本身也是受
    害者，被告並沒有幫助詐欺之犯意等語。經查：
（一）被害人甲○○於上開時、地，遭詐欺集團成員以上述事由
      詐欺，致陷於錯誤，遂依對方指示匯款8996元至被告上開
      郵局帳戶，旋即於當日遭人提領一空之事實，業據證人甲
      ○○於警詢時證述甚詳，並有郵政自動櫃員機交易明細表
      、被告上揭西甲郵局帳戶之交易資料查詢表各1 紙在卷可
      稽，此部分事實固堪以認定。
（二）惟幫助詐欺罪之先決要件，在於被告明知或可預見該自稱
      「帥哥」之男子取得其郵局帳戶之存摺及金融卡後，有將
      之充作詐欺犯罪之工具或將之轉交他人充作詐欺犯罪工具
      之可能性，卻仍將其帳戶提供他人使用，始足當之。經查
      ，被告罹有殘餘型精神分裂症，領有重大傷病證明卡及殘
      障手冊一情，有高雄市立凱旋醫院診斷書、高雄榮民總醫
      院診斷證明書及被告殘障手冊、重大傷病證明卡各1 份在
      卷可稽，堪認為真實。而被告供稱：上開帳戶之申請目的
      ，係作為其領用每月發放殘障補助3000元之用等語，核與
      該帳戶之交易明細中，每月之月底均有3000元委發款項之
      情形相符，有上開帳戶之歷史交易清單1 份在卷可參（見
      原審簡上卷第22、23頁），衡諸常情，一般人若欲提供帳
      戶予詐騙集團作為其行使詐欺之工具，理應選擇一罕有使
      用且無存款餘額之帳戶，方能避免自身所有之存款遭詐欺
      集團提領一空之風險，惟被告竟將其每月領有固定殘障補
      助款項3000元之帳戶交付予他人，無視其殘障補助津貼有
      遭他人冒領，或事發後帳戶遭凍結之危險，顯見被告辯稱
      其只是想領紅利，被「帥哥」所騙，並無幫助詐欺之故意
      等語，並非不可採信。況且，被告所罹之精神疾病，對於
      其行為時辨識能力之影響，經原審送請財團法人臺灣省私
      立高雄仁愛之家附設慈惠醫院（下稱慈惠醫院）鑑定結果
      ，經該院綜合其家庭史、生長史及精神疾病史、身體檢查
      、心理衡鑑、精神狀態檢查後認：綜觀以上各項檢查及資
      料，被告在精神醫學上疾病診斷符合「妄想型精神分裂症
      」，因本身無病識感，且家人對疾病不瞭解，被告未接受
      完整持續之治療，病情已慢性化，致其人際交往及社交生
      活，理解判斷能力不足，易接受他人慫恿或輕信他人言語
      ，本案行為即在此種情形發生，被告並未有明顯之意圖為
      自己不法所幫助他人，致被害人陷於錯誤而不當得利，鑑
      定人判定被告於本案涉案當時，因其精神疾病，對其辨識
      行為違法，及其依辨識而行為之能力，有顯著減低之情形
      等語，有慈惠醫院97年12月23日97附慈精字第0974088 號
      函附之精神狀況鑑定書1 份在卷可按。是參以被告所罹精
      神疾病，本有關係妄想、被害妄想、聽幻覺、理解判斷能
      力、抽象思考能力受損等症狀，其理解力本較平常人明顯
      減弱，是依其智識程度，即有易為人所利用，輕信他人之
      特質，要難認其於交付上開帳戶之存摺及金融卡予自稱「
      帥哥」之人時，足以瞭解其帳戶可能充作詐欺集團成員作
      為詐欺犯罪之工具，而具有幫助詐欺之犯意。公訴人依被
      告警詢之供述，遽認被告應答自如，其智識能力與一般常
      人無異，對於交付帳戶供他人使用，可能充作詐欺集團成
      員作為詐欺犯罪之工具一事應無不知之理等語，尚嫌速斷
      。是本院參酌被告於案發時之行為（提供領用殘障補助之
      帳戶存摺）、被告之病史及其於偵、審時所為之供述、上
      開專門機構之精神鑑定結果等情，認被告主觀上對於其行
      為將幫助他人詐欺取財一情係欠缺認識，尚難遽認被告有
      幫助詐欺取財之犯意。
（三）綜上所述，本件公訴人所提出之證據，即未達通常一般人
      均不致有所懷疑，而得以確信其為真實之程度，尚不得遽
      為不利被告之認定。此外，復查無其他積極證據足認被告
      有何幫助詐欺取財之犯行，揆諸首揭法條及判例意旨說明
      ，顯然不能證明被告犯罪，自應為被告無罪之諭知。
四、原審因而以不能證明被告乙○○有幫助詐欺取財之犯行，撤
    銷該院高雄簡易庭所為被告有罪之判決，而為被告無罪之諭
    知，核無不合，檢察官上訴意旨仍認被告犯罪，而指摘原判
    決不當，為無理由，應予駁回。
據上論斷，應依刑事訴訟法第368 條，判決如主文。
本案經檢察官蔡國禎到庭執行職務。
中    華    民    國    98    年    4     月    22    日
              刑事第六庭    審判長法  官  王憲義
                                  法  官  張盛喜
                                  法  官  邱永貴
以上正本證明與原本無異。
不得上訴。
中    華    民    國    98    年    4     月    22    日
                                  書記官  鄭翠芬


司法院資訊處製作；財團法人民間司法改革基金會備份。
